ACORDAO-COMPLETO-2539586

ACÓRDÃO 3008/2022 ATA 19/2022 - SEGUNDA CÂMARA

VISTOS, relatados e discutidos estes autos de tomada de contas especial instaurada pela então Secretaria de Comunicação Social da Secretaria-Geral da Presidência da República contra as empresas de publicidade Matisse Comunicação e Marketing Ltda., Propeg Comunicação S.A. e Grey Publicidade do Brasil Ltda. em decorrência da compra de espaços publicitários da Laujar Empresa Jornalística S/C Ltda. sem a comprovação da circulação dos jornais que seriam por ela editados.
ACORDAM os Ministros do Tribunal de Contas da União, reunidos em sessão da 2ª Câmara, ante as razões expostas pelo Relator e com fundamento nos arts. 1º, inciso I; 16, incisos II; 18; e 23, inciso II, da Lei 8.443/1992, em: 
9.1. julgar regulares com ressalva as contas da Grey Publicidade do Brasil Ltda. e dar-lhe quitação em face do recolhimento do débito que lhe foi imputado, indicado no Ofício de Citação 0373/2018-TCU/SecexAdministração e cujo parcelamento foi deferido pelo Acórdão 10196/2018-TCU-Segunda Câmara;
9.2. encaminhar cópia deste acórdão à empresa Grey Publicidade do Brasil Ltda. e ao Ministério das Comunicações, como sucessor da Secretaria Especial de Comunicação Social da Secretaria-Geral da Presidência da República, informando-lhes que o relatório e o voto que o fundamentam podem ser acessados por meio do endereço eletrônico www.tcu.gov.br/acordaos.

Tomada de contas especial, instaurada pela Secretaria de Comunicação Social da Presidência da República contra as empresas Matisse Comunicação de Marketing Ltda., Propeg Comunicação S/A e Grey Publicidade do Brasil Ltda. em razão de possível dano causado aos cofres públicos decorrente de pagamentos efetuados indevidamente à Laujar Empresa Jornalística S.C. Ltda. pela compra de espaços publicitários sem a comprovação de circulação dos jornais da referida empresa.

Segunda Câmara

Secretaria Especial de Comunicação Social da Secretaria-Geral da Presidência da República (Secom/SG/PR) - extinta

3. Responsáveis: Grey Publicidade do Brasil Ltda. (01.621.063/0002-09); Matisse Comunicação de Marketing Ltda. (65.561.664/0001-75) e Propeg Comunicação S.A. (05.428.409/0001-27)

Aroldo Cedraz.

13.1. Ministros presentes: Bruno Dantas (Presidente), Augusto Nardes, Aroldo Cedraz e Jorge Oliveira (Relator).
13.2. Ministro que alegou impedimento na Sessão: Aroldo Cedraz.
13.3. Ministros-Substitutos presentes: Marcos Bemquerer Costa e André Luís de Carvalho.

JORGE OLIVEIRA

Trata-se de tomada de contas especial instaurada pela então Secretaria de Comunicação Social da Secretaria-Geral da Presidência da República (Secom/SG/PR) contra as empresas de publicidade Matisse Comunicação e Marketing Ltda., Propeg Comunicação S.A. e Grey Publicidade do Brasil Ltda. em decorrência da compra de espaços publicitários da Laujar Empresa Jornalística S/C Ltda. sem a comprovação da circulação dos jornais que seriam por ela editados.
2.	O mérito desta TCE em relação às empresas Matisse Comunicação e Marketing Ltda. e Propeg Comunicação S.A. foi decidido por meio do Acórdão 9904/2019-TCU-Segunda Câmara, que considerou a primeira revel e condenou ambas à devolução dos valores indevidamente pagos, além de imputar-lhes a multa prevista no art. 57 da Lei 8.443/1992. Quanto à empresa Grey Publicidade do Brasil Ltda. suas contas foram sobrestadas em face do pedido, formulado ainda na fase de citação, de parcelamento de seu débito.
3.	Transcrevo, a seguir, trecho da instrução elaborada pela SecexAdministração após a comprovação do recolhimento dos débitos a cargo da Grey Publicidade do Brasil Ltda.:
	"3. Consoante instrução de mérito, os valores sob responsabilidade das agências eram (peça 155) : 
	                   Agência
	 Contrato de Publicidade
	    Valor Original (R$) 

	Grey Publicidade do Brasil Ltda.
	1/2008
	150.101,59

	Matisse Comunicação de Marketing Ltda.
	2/2008
	134.918,84

	Propeg Comunicação Ltda.
	3/2008
	147.994,32

	Nota: Contratos 1/2008 e 3/2008 (peça 3, pp. 425-468) , Contrato 2/2008 (peça 15) . 
	4. Ainda na fase de citação e audiência, a Grey Publicidade do Brasil Ltda (peça 107) manifestou intenção de efetuar o pagamento total da dívida (R$ 274.569,65, peça 86, item 3) , parcelado em 36 prestações. 
	5. O Acórdão 10196/2018-TCU-Segunda Câmara (Ministra Ana Arraes, peça 119) , de 23/10/2018, autorizou o pagamento do débito indicado no Ofício de Citação 0373/2018-TCU/SecexAdministração (peça 86) , atribuído à Grey, em até 36 parcelas (peça 119) . O valor atualizado até 14/09/2018 correspondeu a R$ 232.651,09 (peça 111) . O pagamento da primeira parcela iniciou em 14/11/2018 (peça 122) . 
	6. O Acórdão 9904/2019-TCU-Segunda Câmara (Ministra Ana Arraes, peça 176) , de 08/10/2019, julgou:
	'9.1. acolher as alegações de defesa de José Vicentine, Yole Maria de Mendonça, Sylvio Rômulo Guimarães de Andrade Junior, Luiz Antônio Moreti, Fabrício Gonçalves Costa, Joana D'Arc Martino Caldeira e Luiz Antônio Oliveira Alves;
	9.2. acolher as razões de justificativa apresentadas por Marcos Menezes de Souza, Roberto Bocorny Messias e Fabrício Gonçalves Costa;
	9.3. julgar regulares as contas de José Vicentine, Yole Maria de Mendonça, Sylvio Rômulo Guimarães de Andrade Júnior, Luiz Antônio Moreti, Fabrício Gonçalves Costa, Joana D'Arc Martino Caldeira, Luiz Antônio Oliveira Alves, Marcos Menezes de Souza, Roberto Bocorny Messias e Fabrício Gonçalves Costa e dar-lhes quitação plena;
	9.4. considerar revel a empresa Matisse Comunicação de Marketing Ltda.;
	9.5. julgar irregulares as contas da empresa Matisse Comunicação de Marketing Ltda. e condená-la ao pagamento das quantias a seguir discriminadas, atualizadas monetariamente e acrescidas dos juros de mora, calculadas a partir das datas indicadas até a data do efetivo recolhimento do débito, fixando-lhe o prazo de 15 (quinze) dias para que comprove, perante o Tribunal, o recolhimento das referidas quantias aos cofres do Tesouro Nacional, nos termos do art. 23, inciso III, alínea "a", da citada lei c/c o art. 214, inciso III, alínea "a", do Regimento Interno/TCU:
	Valor Original (R$) 
	Data do Pagamento

	33.969,26
	14/08/2008

	28.555,63
	14/08/2008

	28.555,63
	26/08/2008

	8.346,70
	11/08/2009

	10.887,00
	11/08/2009

	7.620,90
	11/08/2009

	16.983,72
	19/10/2009

	9.6. aplicar multa de R$ 24.000,00 (vinte e quatro mil reais) à empresa Matisse Comunicação de Marketing Ltda., a ser recolhida aos cofres do Tesouro Nacional com atualização monetária calculada da data deste acórdão até o pagamento, se efetuado após o vencimento do prazo abaixo estipulado;
	9.7. rejeitar as alegações de defesa apresentadas pela empresa Propeg Comunicação S/A;
	9.8. julgar irregulares as contas da empresa Propeg Comunicação S/A e condená-la ao pagamento das quantias a seguir discriminadas, atualizadas monetariamente e acrescidas dos juros de mora, calculadas a partir das datas indicadas até a data do efetivo recolhimento do débito, fixando-lhe o prazo de 15 (quinze) dias para que comprove, perante o Tribunal, o recolhimento das referidas quantias aos cofres do Tesouro Nacional, nos termos do art. 23, inciso III, alínea "a", da citada lei c/c o art. 214, inciso III, alínea "a", do Regimento Interno/TCU:
	Valor Original (R$) 
	       Data do Pagamento

	13.020,85
	27/07/2009

	16.983,72
	27/07/2009

	11.888,61
	11/08/2009

	14.632,85
	31/01/2011

	14.632,85
	31/01/2011

	14.632,85
	31/01/2011

	14.632,85
	03/02/2011

	14.632,85
	14/03/2011

	10.403,45
	09/02/2012

	7.769,39
	11/06/2012

	4.338,46
	26/04/2012

	7.809,23
	17/05/2012

	2.616,36
	17/05/2012

	9.9. aplicar multa de R$ 24.000,00 (vinte e quatro mil reais) à empresa Propeg Comunicação S/A, a ser recolhida aos cofres do Tesouro Nacional, com atualização monetária calculada da data deste acórdão até o pagamento, se efetuado após o vencimento do prazo abaixo estipulado;
	9.10. autorizar a cobrança judicial das dívidas, caso não atendidas as notificações;
	9.11. autorizar o pagamento das dívidas em até 36 (trinta e seis) parcelas mensais consecutivas, caso venha a ser solicitado pelos responsáveis antes do envio do processo para cobrança judicial;
	9.12. determinar o sobrestamento do julgamento das contas da empresa Grey Publicidade do Brasil Ltda., nos termos do art. 47 da Resolução-TCU 259/2014, até que se conclua o parcelamento autorizado pelo Acórdão 10196/2018-TCU-Segunda Câmara;
	9.13. dar ciência desta deliberação ao procurador-chefe da Procuradoria da República no Distrito Federal, para as providências que entender cabíveis.'
	7. Em 25/10/2019, a Propeg Comunicação S.A. opôs embargos de declaração em face da deliberação acima (peças 183-186) , contudo, em 12/11/2019, apresentou pedido de desistência e requereu o parcelamento do débito em 36 parcelas (peça 208) , conforme autorizado pelo subitem 9.11 do decisum. Em razão pedido de desistência, por despacho de 18/09/2019 (peça 210) a relatora declarou prejudicada a apreciação dos embargos e determinou que o processo fosse remetido à SecexAdmin para prosseguimento.
	8. A Matisse Comunicação de Marketing Ltda. foi inscrita no Cadin em 10/11/2020 (peça 337) .
	9. Considerando que a Grey Publicidade do Brasil Ltda. pagou os débitos constantes do Ofício 0319/2018-TCU/SecexAdministração (peça 86) , consoante peças 473/480, de forma parcelada, como autorizado pelo Acórdão 10196/2018-TCU-Segunda Câmara (peça 119) , e que os demonstrativos dos débitos solidários (solidariedade com Sylvio Rômulo Guimarães de Andrade Junior e Luiz Antônio Oliveira Alves, peças 474, 476, 478, e 480) , apresentam saldos devedores módicos, cujos custos da cobrança são superiores ao objeto do processo, a Seproc propõe seja expedida quitação à empresa e demais responsáveis solidários, em razão dos princípios da razoabilidade, da economia processual e da racionalidade administrativa. 
	10. Quanto aos demais apenados em débito e multa pelo Acórdão 9004/2019-TCU-Segunda Câmara (peça 176) , presta os seguintes esclarecimentos:
	'3.1. Matisse Comunicação de Marketing Ltda.: foi constituído o processo de cobrança-executiva TC Processo 030.702/2020-8 (para o débito imputado e a multa aplicada) , o qual está apensado a estes autos;
	3.1.1 O Ministério das Comunicações incluiu a Matisse Comunicação de Marketing Ltda. no Cadastro Informativo de Créditos não Quitados do Setor Público Federal (Cadin) , peça 348.
	3.2. Propeg Comunicação S.A.: está pagando o débito imputado e recolhendo a multa aplicada.'
	11. O despacho da Seproc/Dijulg/Secef de 04/03/2022 (peça 482) encaminhou os autos para instrução de mérito da SecexTCE. Em que pese esse processo esteja sob a responsabilidade técnica da SecexTCE, em 07/03/2022 a Assessoria da SecexTCE tramitou o processo para esta SecexAdministração.
	12. Os arts. 12, inciso II, § 2º, da Lei 8.443/1992 e 20                                                                                                                                                                                                                                                                                                                                                                                                                                                                                                                                                                                          2, inciso II, §§ 1º a 6º, do RI/TCU preveem a possibilidade de os citados recolherem o débito imputado, acrescido apenas da atualização monetária. 
	13. Conforme a jurisprudência do tribunal, o pagamento do débito na fase de citação, atualizado monetariamente, opera sua quitação, não mais cabendo a incidência de juros quando do julgamento do processo. Todavia, caso não reste caracterizada a boa-fé dos responsáveis ou sejam identificadas outras irregularidades as contas deverão ser julgadas irregulares com a aplicação da multa do art. 58, inciso I, da Lei 8.443/1992 (Acórdão 1624/2021-TCU-Plenário, Ministro Raimundo Carreiro; 18.188/2021 e 1.143/2019, Ministro Benjamin Zymler; 3.976/2019, Ministro Walton Alencar, todos da 1ª Câmara; 2.144/2018-Plenário, Ministro Bruno Dantas) 
	14. Não obstante a Grey Publicidade do Brasil Ltda. ter recolhido o débito ainda na fase citatória, não evidenciou a boa-fé em ter recebido pela execução de serviços não executados no âmbito do Contrato 1/2008 celebrado com a Secom/PR, no que tange à compra de espaços publicitários junto à Laujar Empresa Jornalística S/C Ltda., sem a comercialização, distribuição e circulação dos jornais da referida empresa ("Diário de Cubatão", "O Dia de Guarulhos", "Tribuna de Osasco", "Jornal do ABC Paulista" e "Jornal Paulistano") com a publicidade contratada pelo governo federal.
	15. Pela mesma conduta a Propeg Comunicação S/A e a Matisse Comunicação de Marketing Ltda tiveram suas contas julgadas irregulares e receberam multa individual de R$ 24.000,00, em valores originais. 
	16. Sendo assim, as contas da Grey Publicidade do Brasil Ltda., que foram sobrestadas até que concluísse o pagamento do parcelamento autorizado pelo Acórdão 10196/2018-TCU-Segunda Câmara, devem ser julgadas irregulares, com a aplicação da multa do art. 58, inciso I, da Lei 8.443/1992.
	17. O Acórdão 9904/2019-TCU-Segunda Câmara (peça 176) , já julgou as contas de Luiz Antônio Moreti (CPF XXX.488.078-XX) , José Vicentine (CPF XXX.336.678-XX) , Fabrício Gonçalves Costa (CPF XXX.889.761-XX) , Luiz Antônio Oliveira Alves (CPF XXX.764.201-XX) e Sylvio Rômulo Guimarães de Andrade Júnior (CPF XXX.896.531-XX) , solidários com a Grey conforme Ofício 0319/2018-TCU/SecexAdministração (peça 86) .
	18. Do exposto, encaminho os autos à consideração propondo: 
	a) julgar irregulares as contas da Grey Publicidade do Brasil Ltda. (CNPJ 01.621.063/0002-09) , com fundamento nos arts. 1º, inciso I, e 16, inciso III, alínea "c"; 19, parágrafo único, e 23, inciso III, da Lei 8.443/1992, c/c o art. 202, § 6º, do RI/TCU, aplicando-lhe a multa do art. 58, inciso I, da Lei 8.443/1992, com a fixação do prazo de quinze dias, a contar da notificação, para comprovar, perante o tribunal (art. 214, inciso III, alínea "a", do RI/TCU) , o recolhimento da dívida ao Tesouro Nacional, atualizada monetariamente desde a deliberação até o efetivo recolhimento, se paga após o vencimento, na forma da legislação em vigor;
	b) autorizar, desde já, caso solicitado, o parcelamento da multa em até 36 parcelas, nos termos do art. 26 da Lei 8.443/1992 c/c o art. 217 do RI/TCU, atualizada monetariamente até a data do pagamento, esclarecendo que a falta de pagamento de qualquer parcela importará no vencimento antecipado do saldo devedor, sem prejuízo das demais medidas legais, bem como a cobrança judicial da dívida caso não atendida a notificação, nos termos do art. 28, inciso II, da Lei 8.443/1992;
	c) dar quitação dos débitos constantes no Ofício 0319/2018-TCU/SecexAdministração à Grey Publicidade do Brasil Ltda. (CNPJ 01.621.063/0002-09) e demais solidários, tendo em vista seu recolhimento;
	Após apreciados e realizadas as comunicações processuais pertinentes, devem os autos serem tramitados para a Secex/TCE, unidade técnica responsável por este processo desde 04/10/2019."
4.	O Ministério Público junto ao TCU, representado neste processo pelo Subprocurador-Geral Paulo Soares Bugarin, manifestou-se de acordo com a proposta de encaminhamento da unidade técnica.
	É o relatório.

Edvaldo Costa Barreto Júnior (29190/OAB-DF), Gabriel Abbad Silveira (18.744/OAB-DF) e outros, representando Propeg Comunicação S.A.; Marcus Alexandre Matteucci Gomes (164.043/OAB-SP), Nayara Fonseca Cunha (24.083/OAB-DF) e outros, representando Grey Publicidade do Brasil Ltda.

TOMADA DE CONTAS ESPECIAL. IRREGULARIDADES NA CONTRATAÇÃO DE SERVIÇOS DE PUBLICIDADE PELA SECOM/PR. NÃO COMPROVAÇÃO DA CIRCULAÇÃO DE JORNAIS. CITAÇÕES E AUDIÊNCIAS. CONTAS REGULARES DOS AGENTES PÚBLICOS. CONDENAÇÃO DAS EMPRESAS DE PUBLICIDADE A RESSARCIR OS VALORES INDEVIDAMENTE PAGOS. PARCELAMENTO DO DÉBITO E SOBRESTAMENTO DAS CONTAS DA GREY PUBLICIDADE. COMPROVAÇÃO DO RECOLHIMENTO DOS VALORES DEVIDOS. CONTAS REGULARES COM RESSALVA. QUITAÇÃO.

TOMADA DE CONTAS ESPECIAL (TCE)

Secretaria de Controle Externo da Administração do Estado

Em novembro de 2012, o jornal Folha de São Paulo veiculou notícia de que a Presidência da República teria gasto R$ 135,6 mil em publicidade em cinco jornais de São Paulo que não existiriam ("Diário de Cubatão", "O Dia de Guarulhos", "Tribuna de Osasco", "Jornal do ABC Paulista" e "Jornal Paulistano") . Todas essas publicações fictícias eram vinculadas à Laujar Empresa Jornalística S/C Ltda., com sede registrada em imóvel fechado e vazio, em São Bernardo do Campo/SP.
2.	Esse fato foi objeto de representação no TCU, tendo o Tribunal, por meio do Acórdão 3680/2014-TCU-Segunda Câmara (TC Processo 006.888/2013-5) , determinado à Secom/PR 	que concluísse as medidas administrativas para restituição dos valores indevidamente pagos e, caso necessário, procedesse à instauração de tomada de contas especial.
3.	A fase interna da TCE atribuiu às agências de publicidade Matisse Comunicação e Marketing Ltda., Propeg Comunicação S.A. e Grey Publicidade do Brasil Ltda., contratadas pela Secom/PR, a responsabilidade pelo dano, uma vez que foram elas que escolheram, incluíram em seus planos de mídia e compraram espaços publicitários nos referidos jornais. A Secom/PR não integrou diretamente a relação comercial com a Laujar, já que as agências foram contratadas justamente para estudar, conceber, intermediar, executar e distribuir as propagandas, nos termos do art. 3º da Lei 4.680/1965 c/c o art. 2º da Lei 12.232/2010. 
4.	Ainda na fase de citação, a empresa Grey Publicidade do Brasil Ltda. solicitou o parcelamento do débito a ela atribuído pelo Ofício de Citação 0373/2018-TCU/SecexAdministração, medida que foi deferida pelo Acórdão 10196/2018-TCU-Segunda Câmara.
5.	Ao apreciar o mérito desta TCE, o Tribunal, por meio do Acórdão 9904/2019-TCU-Segunda Câmara, considerou a empresa Matisse Comunicação e Marketing Ltda. revel e a condenou, juntamente com a Propeg Comunicação S.A., à devolução dos valores indevidamente pagos, além de imputar-lhes a multa prevista no art. 57 da Lei 8.443/1992. Quanto à Grey Publicidade do Brasil Ltda. suas contas foram sobrestadas, aguardando o pagamento parcelado de seu débito. 
6.	Nesta etapa processual, a unidade técnica informa que a empresa recolheu os valores, e que, feita a conciliação, haveria um saldo residual irrisório, de R$ 2,40 (peça 480) . Assim, propõe que lhe seja expedida quitação, em razão dos princípios da razoabilidade, da economia processual e da racionalidade administrativa, mas, no que se refere ao julgamento das contas, a unidade técnica aduz não ter ficado evidenciada sua boa-fé, por ter recebido pela execução de serviços não executados no âmbito do Contrato 1/2008, celebrado com a Secom/PR, no que tange à compra de espaços publicitários junto à Laujar Empresa Jornalística S.C. Ltda. Sugere, assim, o julgamento pela irregularidade, com imputação da multa prevista no art. 58, inciso I, da Lei 8.443/1992. O MP/TCU concordou com essa proposta.
7.	Com as devidas vênias, não posso concordar com os pareceres lançados nos autos.
8.	De acordo com o art. 202, §§ 2º a 4º, de nosso Regimento Interno, o saneamento do débito, desde que não haja outra irregularidade nos autos e fique evidenciada a boa-fé do responsável conduz ao julgamento pela regularidade com ressalvas das contas.
9.	No presente caso, resta clara a inexistência de outra irregularidade de responsabilidade da empresa Grey Publicidade do Brasil Ltda. A única ocorrência atribuída a ela foi o débito decorrente dos pagamentos indevidos feitos a uma terceira empresa, a Laujar.
10.	Também não vejo nenhum indício de que tenha agido de má-fé. As provas coletadas ao longo deste processo indicam que tanto a Secom/PR como as agências de publicidade foram enganadas pela empresa Laujar, esta sim uma empresa de fachada e real responsável pela fraude.
11.	Por outro lado, ao contrário das outras duas agências de publicidade envolvidas nesta TCE, o pronto reconhecimento, pela empresa Grey, de sua responsabilidade em ressarcir os cofres públicos, assumindo essa obrigação ainda na fase da citação, e o recolhimento integral do débito apontam, indiscutivelmente, para sua boa-fé.
12. 	Desse modo, presentes as condições previstas no art. 202, §§ 2º a 4º, do RI/TCU as contas da Grey Publicidade do Brasil Ltda. devem ser julgadas regulares com ressalva, dando-lhe quitação.
	Assim, divirjo, pelas razões acima expostas, dos pareceres lançados nos autos e voto por que o Tribunal adote o acórdão que ora submeto à deliberação deste Colegiado.
TCU, Sala das Sessões, em 14 de junho de 2022.
JORGE OLIVEIRA 
Relator